【裁判字號】    88,訴,186
【裁判日期】    890316
【裁判案由】    貪污治罪條例等
【裁判全文】
臺灣臺南地方法院刑事判決                          八十八年度訴字第一八六號
    公  訴  人  臺灣台南地方法院檢察署檢察官
    被      告  乙○○
    選任辯護人  黃揚名
右列被告因貪污治罪條例等案件，經檢察官提起公訴（八十七年度偵字第六七九九號
），本院判決如左：
    主  文
乙○○無罪。
    理  由
一、公訴意旨略以：被告乙○○係台南市警察局消防警察隊第一組組長，負責辦理轄
    區內各大樓消防設備完工檢查之業務，為依據法令從事於公務之人員。民國八十
    二年四月二日辦理良美建設股份有限公司（以下簡稱良美公司）興建之台南市○○街九十七號浮生六記大樓（下稱浮生大樓）之消防安全設備完工會勘檢查時，
    明知該大樓之火警受信總機及緊急廣播設備主機等消防設備，依各類場所消防安
    全設備設置標準第八十七條之規定及依該大樓之消防設計圖所示必須按裝於警衛
    室，而彼時因該大樓警衛室尚未興建，故火警受信總機按置於該大樓中庭地上，
    而緊急廣播設備主機則按置於工地工務所，另外手提滅火器、緊照明燈、安全指
    示燈及緩絳機等消防器材，亦因該大樓土木部分尚未完工，無法按裝，而僅由消
    防器材供應商曾東陽送至工地受檢，又已按裝之消防設備如消防泵浦出水流量不
    足，進排水管需更換大尺寸管，地下二樓之泡沫撒水頭的出水管線口徑太小，致
    消防滅火功能不足，須更換較大口徑管線，以及消防泵浦底閥不能止水，功能喪
    失，須予更換，另該大樓進排煙柵門功能失調，需重新接線。至同年四月七日，
    乙○○再前往複檢時，良美公司對該大樓之消防設備缺失，僅就消防泵浦底閥更
    換而已，其餘缺失未見改善，詎乙○○明知該大樓有上揭未依消防設計圖按裝消
    防設備及已按裝之消防設備功能未符規定之缺失，竟未令良美公司改善，再擇期
    複檢，反而基於圖利良美公司之犯意，於同年月九日，在其職務上所掌之台南市
    政府工務局對前開建物查詢消防設備是否符合規定之建築執照簽會管制卡簽辦單
    （八十二年四月二日南市消收字第一六六七號），登載不實之消防設備經勘查結
    果尚符之旨，再函復台南市政府，使不知情之台南市政府工務局建管課據以核發
    該大樓之使用執照，而圖利良美公司，並足生損害於台南市政府對於核發建物使
    用執照之正確性，因認被告涉犯刑法第二百十三條、第二百十六條之罪及八十五
    年十月二十三日修正前之貪污治罪條例第六條第一項第四款之罪嫌云云。
二、經查公訴人認被告涉有上開犯行，無非以被告明知本件大樓之消防設計圖及台南
    市警察局消防安全設備會審表及會勘表亦均明列以上二種消防設備須按裝於警衛
    室內，若未依消防設計圖按裝，不可通過完工檢查，而本件前開二種消防設備既
    未依消防設計圖按裝之情形，即非適法，被告會勘時自應於會勘表之勘查情形欄
    註明，不可以通過檢查，應予退件。另手提滅火器、緊照明燈、安全指示燈及緩
    絳機等消防器材，亦因該大樓土木部分尚未完工，無法按裝，而僅由消防器材供
    應商曾東陽送至工地受檢，並未實際安裝；另據證人丙○○證稱在八十二年四月
    七日更換地下二樓之消防泵浦之底閥，另於同年月八日更換消防泵浦吸入管，再
    於同年月十日始更換消防箱及進排煙柵門線路，足證被告於八十年四月七日複檢
    時，該大樓已按裝之消防設備之缺失部分，僅地下二樓消防泵浦底閥一項更換改
    善而已，其餘缺失尚未改善至明，故被告於同年月九日，未再複檢合格之情形下
    ，即在台南市政府工務局之簽辦單填載消防設備勘查結果尚符云云，顯與事實不
    符，為主要依據。訊據被告乙○○則堅決否認有圖利之犯行，辯稱：伊再於八十
    四年四月七日複查時已改善，又消防器材只要數量相符即可，為了便利，可以讓
    他們通過，至於火警受信總機經測試正常，其位置與消防設計圖之位置相同，況
    且警衛室在建築法並無此名稱，只是消防設計之上之慣用名詞，良美公司亦告之
    該處將蓋警衛室等語。
三、按犯罪事實，應依證據認定之，無證據不得推定其犯罪事實，又不能證明被告犯
    罪者，應諭知無罪之判決，刑事訴訟法第一百五十四條、第三百零一條第一項分
    別定有明文。經查：
(一)、按「各類場所消防安全設備標準」第八十七條第一款規定，「受信總機應設於值
    日室或警衛室等經常有人出入之處所」，其值日室、警衛室應係概括性之列舉，
    其意旨在於受信總機應按裝於「經常有人出入之處所」。經查浮生大樓之建築圖
    及消防圖均未設計有警衛室，此業據建築師丁○○到庭證稱屬實（八十八年六月
    二十八日訊問筆錄），並經本院依職權調閱台南市政府工務局浮生大樓之使用執
    照及建築執照全卷，核閱屬實，故被告並無權要求建築公司興建。另被告於八十
    二年四月間帶隊檢查浮生大樓時，該受信總機、廣播主機位置確實與消防圖設計
    之位置相符，因浮生大樓消防設計圖只以虛線顯示該兩項器材位置，而此位置僅
    於消防圖會審表填註為「警衛室」，被告於八十二年四月二日檢查時，該器材確
    實設於消防設計圖相同的位置上，而此位置並非中庭空地，而是中庭北側Ａ棟大
    樓挑高處，亦屬「經常有人出入之處所」，已符合「各類場所消防安全設備標準
    」第八十七條第一款規定意旨，至於良美公司日後如何修飾該位置，實非被告所
    能掌控，公訴人徒以受信總機、廣播主機未能安裝於「警衛室」內，認被告涉有
    上開犯行，尚有誤認。
(二)、另查浮生大樓之消防器材係良美公司與廠商訂定契約購買，上述器材係向一陽公
    司曾東陽購買，而一陽公司只賣器材不負責按裝，按裝則由水電承包商負責，而
    一陽公司於八十二年四月二日器材載至現場即卸下，交由工地人員按裝，業據證
    人王文華於偵訊證稱：「原先來之滅火器、緩降機、緊急照明設備等，因未交屋
    ，怕遺失，暫放在我們倉庫內（八十三年度偵字第一一一五號卷）」；證人丙○○八十三年七月四日於市調站稱：「各棟大樓之滅火器及緊急照明燈、安全門燈
    等在驗收當日由廠商三陽消防器材公司運送到工地後，集中收藏保管在工地事務
    所」；證人曾東陽八十三年三月二十五日於調查站證稱：「．．應係驗收日送貨
    ，八十二年四月二十五日自工地載回」，又八十三年十二月二十七日於檢察官偵
    訊稱：「於四月二十日左右，良美通知我們，叫我們拿回去，暫放我們那裡．．
    」；證人甲○○（即水電承包商）八十三年十二月二十七日於檢察官偵訊時證稱
    ：「（問：於八十二年四月二日消防隊來檢查時，滅火器、照明燈及指示燈還沒
    有裝？）一部分有裝，一部分沒有裝，若牆壁漆好就裝上去，若沒有漆好就放在
    地上．．」，是公訴人認消防器材，並未按裝，被告僅清點數量，尚與事實不符
    。又建築物申請使用執照消防檢查時，均為初期完工階段，尚有其他土木工程持
    續中，如粉刷裝潢，黏貼磁磚等及其他二次施工，均會導致前述等具有活動性消
    防器材暫時除拆，以致事後與檢查當時狀況有所岐異，而有再度施工補足之情節
    ，然而消防檢查時之器材係屬建設公司所有，消防檢查合格後，被告即無權干涉
    其如何保管或處置，而應由日後住戶進住後成立管理委員會，轄區消防分隊再對
    該大樓列管檢查，而本件部分移動式器材，由消防器材商載回保管後，因財務糾
    紛，於交屋時不再出貨，良美建設公司與該器材商解約後再向另一家器材商購補
    足，凡此情況亦非被告所能預知及掌控，而無從歸責於被告。
(三)、公訴人另以證人丙○○證稱在八十二年四月七日更換地下二樓之消防泵浦之底閥
    ，另於同年月八日更換消防泵浦吸入管，再於同年月十日始更換消防箱及進排煙
    柵門線路為據，證明被告於八十年四月七日複檢時，該大樓已按裝之消防設備之
    缺失部分，僅地下二樓消防泵浦底閥一項更換改善而已，其餘缺失尚未改善，而
    於同年月九日，未再複檢合格之情形下，即在台南市政府工務局之簽辦單填載消
    防設備勘查結果尚符，顯與事實不符。惟查消防泵浦之底閥及吸入管係同組設備
    ，無從分二日施工，如依證人丙○○所證分二日施工，在消防施工技術上乃不合
    理，此觀諸另證人即甲○○八十三年七月二十五日於調查站稱：「我們只花了一
    、二天時間即更換了底閥及更換泵浦出水管線」等語自明，故證人丙○○上開證
    詞自無不得為被告不利之認定。再浮生大樓進排煙柵門失調，需重新接線，亦僅
    屬證人丙○○個人於八十三年七月四日調查站所供述，證人甲○○於八十三年七
    月二十五日之調查站筆錄，卻全無上開缺失之記載，故證人丙○○之上開證言，
    並無其他證據足以支持，要難輕信。
(四)、再查被告所填製之會勘表係消防設備檢查合格才會製作，因此若至製作會勘表的
    階段，即表示消防設備已合格．如檢查不合格就不必製作會勘表，此觀之被告前
    二次檢查浮生大樓，並未製作會勘表之情形自明。況且會勘表並不對外行文，實
    為消防單位之資料建檔用，目的在顯示消防設備之數量，以便交回轄區分隊列管
    之依據，此觀諸卷附該會勘表並未有行文之依據即可得知，本件被告亦以交辦單
    交轄區一分隊列管，故被告若有公訴人所指之情事，豈敢交轄區分隊列管查察，
    是公訴人以被告八十二年四月九日制作之會勘表之勘查情形欄以及勘查結果欄均
    係空白，而認被告實際並未完成會勘，事後逕自於台南市政府工務局之前開簽辦
    單上登載該大樓之消防設備經勘查結果尚符之旨，有偽造文書之犯行，要屬推論
    之詞。
(五)、未查浮生大樓共由被告率隊檢查三次（八十二年三月十九日、八十二年四月二日
    、八十二年四月二日、八十二年四月七日），前後將近一個月方予通過，果被告
    有圖利之心，何以一再檢查、複查始予通過，況且遍查卷內並無被告違法通過上
    開消防檢查，受有自良美公司所給予之任何報酬或好處，衡情被告自無干冒刑責
    圖利良美公司之理。
四、綜上所述，參互印證，本件依調查所得證據尚不足證明被告確有公訴人所指之偽
    造文書及圖利他人之犯行，此外復查無其他積極證據足資證明被告有右述犯行，
    揆諸首開說明，犯罪尚屬不能證明，爰為無罪之諭知。
據上論斷，應依刑事訴訟法第三百零一條第一項判決如主文。
中    華    民    國      八十九      年      三      月      十六    日
                                  臺灣臺南地方法院刑事第二庭
                                    法  官   鄧希賢
右正本證明與原本無異。
如不服本判決，應於判決送達後十日內向本院提出上訴狀( 應附繕本 )。
                                    書記官   陳美蓉
中    華    民    國      八十九      年      三      月      十六    日


司法院資訊處製作；財團法人民間司法改革基金會備份。
